臺灣高等法院刑事判決　　　　　　　　　　　　　　　九十一年度上訴字第二四號
　　上　訴　人　臺灣板橋地方法院檢察署檢察官
　　上　訴　人
　　即　被　告　甲○○
　　選任辯護人　黃哲東
　　　　　　　　蕭明哲
　　被　　　告　乙○○
右上訴人因被告偽造文書案件，不服臺灣板橋地方法院九十年度訴字第一二四七號，
中華民國九十年十月八日第一審判決（起訴案號：臺灣板橋地方法院檢察署八十九年
度偵續一字第二五號）提起上訴，本院判決如左：
    主  文
上訴駁回。
    事  實
一、甲○○為設於臺北縣三重市○○街六六號及福建設股份有限公司（簡稱及福公司
    ）負責人林水發之女婿，其因於民國（下同）八十四年間，介紹毅聯水電工程有
    限公司（簡稱毅聯公司，負責人為丙○○）承攬及福公司所發包之臺北縣三重市
    ○○○街Ｄ案電器給排水消防污廢水處理工程（簡稱五華大街水電工程，由及福
    公司之經理即林水發之子乙○○負責），而於八十四年三月十一日，經毅聯公司
    授權其持毅聯公司之印章（含負責人丙○○之印章，即大小章）代理毅聯公司與
    及福公司簽訂上開五華大街水電工程之承攬契約，而持有上開毅聯公司之印章。
    上開工程進行中，關於請款事宜均由毅聯公司之負責人丙○○按工程進度簽發該
    公司之統一發票並持該公司之印章（即大小章，但均非上開簽約章）蓋用於及福
    公司之收款單據上，據以向及福公司請領工程款。甲○○明知上開工程係由毅聯
    公司承攬，自己並無代理毅聯公司向及福公司請領上開工程款之權限，竟基於行
    使偽造私文書之概括犯意，分別於八十四年十二月六日、八十五年二月十五日，
    持上開簽約之大章即毅聯公司章，至上開及福公司址，連續向及福公司領取屬於
    毅聯公司之第六、七期及第九期之工程款各計新臺幣（下同）二百七十四萬六千
    八百元（即四筆各六十八萬六千七百元）、一百八十八萬八千四百二十五元（即
    二筆各九十四萬四千二百一十二元、九十四萬四千二百一十三元），並先後將上
    開毅聯公司章盜蓋於及福公司之收款單據上，偽造表明毅聯公司已收款之私文書
    ，再持之交付及福公司，而加以行使計二次，足以生損害於毅聯公司。
二、案經被害人毅聯公司訴請臺灣板橋地方法院檢察署檢察官偵查起訴。
    理  由
壹、被告甲○○部分
一、訊據上訴人即被告甲○○對於其在上開時地持毅聯公司章，向及福公司領取屬於
    毅聯公司之第六、七期及第九期之工程款各計二百七十四萬六千八百元、一百八
    十八萬八千四百二十五元，並先後將上開毅聯公司章蓋用於及福公司之收款單據
    上，表明毅聯公司已收款之私文書，再持之交付及福公司，而加以行使等情固坦
    承不諱，惟矢口否認有行使偽造私文書之犯行，辯稱：上開工程實際上係伊向毅
    聯公司借牌向及福公司承攬，故由伊持毅聯公司之印章（含負責人丙○○之印章
    ，即大小章）代理毅聯公司與及福公司簽訂上開五華大街水電工程之承攬契約，
    並由伊在承攬契約上簽名以示負責，且由伊主導上開工程事務，包含領取工程款
    ，伊負責工地行政事務，毅聯公司僅負責施工，故第六、七期之工程款計二百七
    十四萬六千八百元，由伊領取後再交由毅聯公司支付下包，嗣因毅聯公司偷工減
    料、財務控制不良並挪用工程款，伊始接手並將所領取之第九期之工程款計一百
    八十八萬八千四百二十五元直接給付毅聯公司之下包即李長順及蔡輝云云。
二、經查：
  (一)右揭事實，據告訴人即被害人毅聯公司之負責人丙○○於偵查中及原審法院審理
    時指訴甚詳，且據證人即共同被告乙○○、證人即及福公司會計吳寶華及證人李
    長順、蔡輝（見臺灣板橋地方法院檢察署八十六年度偵字第二一一七四號卷第九
    十五至一百零五頁）各於偵查中及原審法院審理時證述明確，並有毅聯公司所提
    之工程承攬合約書、估驗單、存證信函各一份、統一發票二紙、及福公司之收款
    單據三紙、上海商業儲蓄銀行存款對帳單及支票存根各二紙附卷可稽。
  (二)又丙○○於偵訊時堅稱：「他（甲○○）只是小股東」、「（你與甲○○、乙○○如何合作？）甲○○要求抽佣而已」（八十九年度偵續一字第二五號卷第二十
    二頁反面、第三十七頁反面）、「．．我沒有借牌給人的紀錄．．甲○○只是介
    紹人．．」（八十七年度偵續字第六四號第一三三頁），於原審時亦稱：「．．
    我沒有借牌，是甲○○要賺佣金，工程佣金是一佰七十萬元，工程都是我在作。
    」等語（原審卷第四十三頁至第四十四頁）。而被告對其在本件工程中，究係扮
    演何種角色，供詞則反覆不一，先則陳稱：由其介紹工程予丙○○承攬，又改謂
    ：嗣後由其接手工程之施工，復翻稱：其並無甲級營造廠牌照，乃向丙○○借牌
    云云，前後所言出入甚大。至於被告甲○○所提八十四年六月一日由被告甲○○
    及毅聯公司負責人丙○○所立之書面，僅記載上開工程經協調之金額及溢開發票
    部分之稅金補貼事宜，並未涉及被告甲○○與毅聯公司間之借牌情事，自難據以
    認定有何借牌之事實。又被告甲○○於偵訊時曾供稱：「（向毅聯借牌，有何報
    酬？）無」云云（八十七年度偵續字第六四號第一三五頁），然苟係借牌，以本
    件工程款高達新台幣三千多萬元之情形下，豈有被告所言之：僅係口頭約定，並
    未簽訂書面契約之理？更何況借牌牽涉繳納營業稅、營利事業所得稅等稅賦問題
    ，益證被告所辯：未約定報酬之說為虛，是被告甲○○前後不一之辯解，顯係臨
    訟編織之詞，不足採信。
  (三)丙○○於原審訊問時陳稱：「簽約交給甲○○的章就是後來甲○○拿去領錢的章
    ，後來領款都是以公司的章來領，我是八十五年二月十五日才知道甲○○拿去領
    錢，那枚印章他不還給我．．」、「（簽約時你是否同意這個印章他以後可以拿
    去蓋章領款？）沒有」（原審卷第四十三頁、第四十四頁）。甲○○於原審時亦
    自承：「．．是簽約章我沒還給他。」、「．．當時沒有約定，我認為我拿簽約
    章應是負責管錢」等語（原審卷第四十五頁、第四十六頁）。且觀諸卷證所示（
    偵字卷第七十七頁至七十九頁），本件工程自八十四年八月七日開始，以迄八十
    五年二月十五日為止，共計領款九次，依所蓋之印文及簽名區分，顯見第一期至
    第五期及第八期均由丙○○為之，至第六、七期與系爭第九期方係被告甲○○所
    領，經比對後，被告甲○○蓋用之章固係原簽約章，與丙○○所用之印章則顯有
    不同，是被告辯稱丙○○於簽約之際，即交付公司大小章給伊，並授權整個程序
    之進行，故其有權請領工程款云云，顯僅係個人片面之詞。又縱被告果真有權領
    取工程款，則應自第一期開始即由被告甲○○向及福公司請領款項再交由丙○○
    支付小包，然為何丙○○於連續請領一至五期之款項後，六、七期才改由被告甲○○為之，第八期卻又回復由丙○○領取？依被告所辯，應自第六期後，再無丙○○領款之情形才是，況丙○○又力陳：第六、七期工程款由被告擅自領走，事
    後因歸還給伊，乃息事寧人，未予深究，故第八期工程款仍由伊繼續請領等語，
    綜上觀之，應以丙○○之陳述較能符合本案奇異之領款過程。
  (四)被告雖辯稱因毅聯公司偷工減料、財務控制不良並挪用工程款，伊始接手並將所
    領取之第九期之工程款計一百八十八萬八千四百二十五元直接給付毅聯公司之下
    包即李長順及蔡輝云云。惟查，依被告所辯，係由小包計價後通知告訴人公司提
    出發票，再由告訴人依該發票向及福公司請領款項，則丙○○既係依小包之計價
    結果請領款項，則何來「財務控制不良」？又被告甲○○係分別於八十五年二月
    十五日及同年四月六日各領取系爭款項九十四萬四千二百十二元及九十四萬四千
    二百十三元（合計一百八十八萬八千四百二十五元），然其卻遲至同年四月二十
    五日與五月三日方有所謂支付小包蔡輝及李長順工程款之舉，其間款項之運用為
    何，被告並未說明，且其該次所請領之款項為一百八十八萬八千四百二十五元，
    惟依其提出之轉帳資料卻有二百零二萬五千五百元，超出請領款項十三萬餘元。
    雖其於本院訊問時辯稱：「我領款後又拿回去給及福建設，因為我沒有與小包溝
    通好，後來與小包溝通好，才發給他們」等語，然依被告前開所辯，應係小包事
    先已計妥該得之款項並通知被告，被告已知應發給之款項後才向及福公司請領款
    項，其既尚未與小包協議應發給之款項數額，即先行請領款項，其後又辯稱自已
    補貼了十三萬元，顯與常理不符。
  (五)綜上所述，本件工程既由被告甲○○居中介紹，並代理毅聯公司與及福公司簽立
    工程承攬合約書，且第一至五期之工程款均由毅聯公司之負責人丙○○按工程進
    度簽發該公司之統一發票並持該公司之印章（即大小章，但均非上開簽約章）蓋
    用於及福公司之收款單據上，據以向及福公司請領工程款，顯見本件工程之承攬
    人為毅聯公司，並非被告甲○○，其得依承攬契約向及福公司請領工程款之人亦
    為毅聯公司無誤。至被告甲○○是否為上開工程之承攬契約保證人及該承攬契約
    內「工程預算表、計價單」、「工程標單」與毅聯公司一併列名之人，縱使為真
    ，亦僅表示被告甲○○為承攬契約保證人及代理毅聯公司洽簽承攬契約之人，實
    不足影響本件工程之承攬人為毅聯公司之認定。毅聯公司之負責人丙○○既始終
    堅稱毅聯公司並未授權被告甲○○代理毅聯公司領取屬於毅聯公司之工程款，而
    被告甲○○亦無法證明其有權代理毅聯公司領取屬於毅聯公司之工程款，足見被
    告甲○○將上開毅聯公司章蓋用於及福公司之收款單據上，已逾越當初毅聯公司
    委託被告甲○○代理簽約之授權至明，被告甲○○將上開毅聯公司章蓋用於及福
    公司之收款單據上，應屬盜蓋無疑，此應為被告甲○○所明知。是被告甲○○上
    開所辯，顯係卸責之詞，不足採信，本件事證明確，被告甲○○之犯行應堪認定
    。
三、核被告甲○○所為，係犯刑法第二百十六條、第二百十條之行使偽造私文書罪。
    其先後二次行使偽造私文書之犯行，時間緊接，罪名相同，顯係基於概括犯意而
    為，應依連續犯之規定論以一罪，並加重其刑。被告甲○○盜用印章係偽造私文
    書之部分行為，應為偽造私文書之行為所吸收，不另論罪；又其偽造私文書之低
    度行為，亦應為行使偽造私文書之高度行為所吸收，不另論罪。其在上開時地分
    別一次偽造表明毅聯公司已收款之私文書各四份及二份，再持之交付及福公司，
    而加以行使，均係出於單一犯意所為之接續行為，均為單純一罪。公訴人就被告
    甲○○上開八十四年十二月六日盜領毅聯公司第六、七期工程款計二百七十四萬
    六千八百元之犯行雖漏未起訴，惟此部分與已起訴部分有連續犯之裁判上一罪關
    係，亦為起訴之效力所及，應併予審理。原審以被告甲○○犯罪明確，而適用刑
    法第五十六條、第二百十六條、第二百十條、第七十四條第一款，並審酌被告甲○○並無前科，有臺灣板橋地方法院檢察署刑案紀錄簡覆表一份在卷足憑，其生
    活狀況、智識程度、被告甲○○雖因一時糊塗，致有本件之犯行，但其業將所領
    取之第六、七期工程款返還被害人毅聯公司，並將其餘所領取之第九期工程款直
    接給付毅聯公司之下包李長順及蔡輝，業據被告甲○○及被害人毅聯公司負責人
    丙○○供明在卷，復據證人李長順及蔡輝於偵查中證述屬實，並有上海商業儲蓄
    銀行存款對帳單及支票存根各二紙附卷可稽，足見被告甲○○尚無貪念，其犯罪
    之動機、目的、手段、犯罪所生之危害、犯罪後之態度等一切情狀，量處有期徒
    刑十月。又被告甲○○前未曾受有期徒刑以上刑之宣告，業如前述，其因一時失
    慮，偶罹刑典，經此偵審程序及刑之宣告等教訓後，當知警惕，應無再犯之虞，
    認所宣告之刑，以暫不執行為適當，爰併予宣告緩刑三年，以啟自新。經核原判
    決上開認事用法，洵無違誤，量刑亦屬妥適，公訴人循告訴人請求上訴，指摘原
    審論知被告緩刑不當。惟原審就被告所犯各情已加審酌，詳如前述，並非輕縱，
    是檢察官此部分上訴，難認有理由，另被告上訴意旨仍執陳詞否認飾卸犯罪，而
    指摘原判決不當，亦無理由，各該上訴均應予駁回。
貳、被告乙○○部分
一、公訴意旨略以：被告乙○○與甲○○共同基於損害毅聯公司資金調度運用權益之
    犯意，先由被告乙○○同意甲○○領取屬於毅聯公司第九期之工程款一百八十八
    萬八千四百二十五元，再授意公司會計吳寶華將上開第九期工程款交由甲○○領
    取，甲○○則持丙○○前所交付用以訂約之毅聯公司印章蓋在及福公司收款單據
    上而領走上開屬於毅聯公司第九期工程款一百八十八萬八千四百二十五元，作為
    發給毅聯公司小包李長順及蔡輝之工程款，致使毅聯公司無法調度支付其他工程
    款項及工人薪資，公司資金調度運用之權益遭受損害，因認被告乙○○亦涉有刑
    法第二百十六條、第二百十條之行使偽造私文書罪嫌云云。
二、按犯罪事實，應依證據認定之，無證據不得推定其犯罪事實；不能證明被告犯罪
    者，應諭知無罪之判決，刑事訴訟法第一百五十四條及第三百零一條第一項分別
    定有明文。次按事實之認定，應憑證據，如未能發現相當證據，或證據不足以證
    明，自不能以推測或擬制之方法為裁判基礎；認定犯罪事實所憑之證據，雖不以
    直接證據為限，間接證據亦包括在內，然無論直接或間接證據，其為訴訟上之證
    明，須於通常一般之人均不致於有所懷疑，而得確信其為真實之程度者，始得據
    之為有罪之認定，倘其證明尚未達到此一程度，而有合理之懷疑存在時，即無從
    為有罪之認定；認定不利於被告之事實，須依積極證據，茍積極證據不足為不利
    於被告事實之認定時，即應為有利於被告之認定，更不必有何有利之證據，最高
    法院四十年台上字第八六號、七十六年台上字第四九八六號及三十年上字第八一
    六號判例分別著有明文。
三、公訴人認被告乙○○涉犯上開刑法第二百十六條、第二百十條之行使偽造私文書
    罪嫌，係以右揭犯罪事實，業經告訴人指訴歷歷，且關於臺北縣三重市○○○街
    Ｄ案電器給排水消防污廢水處理工程承攬契約係毅聯公司與及福公司所共同簽訂
    ，有上開雙方簽訂之工程承攬合約書（影本）在卷可稽。雖本件契約係被告甲○○受丙○○之委託而訂定，但訂約之主體仍為毅聯公司，甲○○乃無權自作主張
    在及福公司收款單據上蓋用丙○○前所交付用以訂約之毅聯公司印章，藉以領走
    上開屬於毅聯公司第九期工程款一百八十八萬八千四百二十五元，作為發給毅聯
    公司小包李長順及蔡輝之工程款。復查，據證人即及福公司（起訴書誤載為毅聯
    公司）會計吳寶華證稱：「八十三年至八十七年底之工程款是由我經手，公司說
    付款是由工務部處理，須請示工務部乙○○，乙○○同意由誰領取即由誰領取，
    所以工程款分別由告訴人及被告甲○○領取，而甲○○是負責包工程部分」。且
    被告乙○○亦自承：「簽約是對被告甲○○簽訂的，所以領款之前，都會問甲○○是否核發，前幾筆是經甲○○同意後方發給的．．．」云云，足徵乙○○在發
    放毅聯水電公司之工程款時，已先有同意甲○○前來領款，雖乙○○另辯稱「丙○○所做的工程有偷工減料，並且也欠小包工錢」，但此乃為及福公司得否抑留
    或減少對於毅聯公司給付工程款之問題，被告乙○○仍不得與甲○○私相授受，
    而同意甲○○持丙○○前所交付用以訂約之毅聯公司印章領走上開屬於毅聯公司
    第九期工程款一百八十八萬八千四百二十五元，致使毅聯公司無法調度支付其他
    工程款項及工人薪資，公司資金調度運用之權益遭受損害。綜上觀之，被告等二
    人於被告甲○○領取本件工程款之初，即具有偽造文書之犯意聯絡甚明，被告乙○○之犯嫌堪以認定為其論據。
四、訊據被告乙○○堅決否認有上開公訴人所指之犯行，辯稱：伊係及福公司之工務
    部經理，負責五華大街工地全部工程，關於毅聯公司承攬本件上開工程部分均係
    由被告甲○○出面洽談，水電工程工地亦由被告甲○○負責，因此有關毅聯公司
    工程款之發放均先知會其同意，嗣因毅聯公司負責人丙○○所做的工程有偷工減
    料，且欠小包工錢，致怠工而影響全部工程至大，故知會被告甲○○處理，而由
    被告甲○○代理毅聯公司領取工程款後，直接給付毅聯公司之小包李長順及蔡輝
    ，伊並無偽造文書之認識或故意等語。
五、經查，被告乙○○係及福公司之工務部經理，負責五華大街工地全部工程，關於
    毅聯公司承攬本件上開工程部分均係由被告甲○○出面洽談，由被告甲○○居中
    介紹，並代理毅聯公司與及福公司簽立工程承攬合約書，水電工程工地亦由被告
    甲○○負責接洽（行政事務），且就本件毅聯公司曾經向及福公司所領取之工程
    款而言，第一至五期及第八期之工程款均由毅聯公司之負責人丙○○按工程進度
    簽發該公司之統一發票並持該公司之印章（即大小章，但均非上開簽約章）蓋用
    於及福公司之收款單據上，據以向及福公司請領工程款，第六、七期之工程款計
    二百七十四萬六千八百元，則由被告甲○○持毅聯公司之簽約章向及福公司領取
    後再交由毅聯公司負責人丙○○支付毅聯公司之下包，嗣因毅聯公司有積欠小包
    李長順及蔡輝之工錢，被告乙○○恐致怠工而影響全部工程，故知會被告甲○○
    處理，而由被告甲○○代理毅聯公司領取第九期之工程款計一百八十八萬八千四
    百二十五元工程款後，直接給付毅聯公司之小包李長順及蔡輝等情，業據被告乙○○及證人即共同被告甲○○分別供明在卷，復據告訴人即被害人毅聯公司負責
    人丙○○指述及證人吳寶華、李長順、蔡輝各於偵查中及原審法院審理時證述明
    確，並有毅聯公司所提之工程承攬合約書、估驗單、存證信函各一份、統一發票
    二紙、及福公司之收款單據三紙、上海商業儲蓄銀行存款對帳單及支票存根各二
    紙附卷可稽。由此可知，被告乙○○係因上開工程承攬契約由被告甲○○出面代
    理毅聯公司簽約洽談，且由被告甲○○負責與及福公司接洽上開工程之工地事宜
    ，再加上被告甲○○持有毅聯公司之簽約章，並曾以毅聯公司之簽約章向及福公
    司代領毅聯公司之第六、七期工程款，而未經毅聯公司負責人丙○○於領取第八
    期工程款時出面反對或爭執，業經證人吳寶華到庭證述在卷，致有誤認被告甲○○有權以同一方式代領毅聯公司之第九期工程款。又被告乙○○係站在上開工程
    承攬契約定作人之立場考量，於毅聯公司積欠小包李長順及蔡輝之工錢，恐致怠
    工而影響全部工程之情況下，而同意由被告甲○○以同一方式代理毅聯公司領取
    第九期之工程款後，直接給付毅聯公司之小包李長順及蔡輝，其證據業如前述，
    尚難僅憑被告乙○○同意被告甲○○代領毅聯公司之第九期工程款，即認被告乙○○有何偽造文書之動機或故意。此外，復查無其他積極之證據足以證明被告乙○○有上開行使偽造私文書之犯行，揆諸前揭判例等意旨，本件尚不能證明被告
    乙○○犯罪。
六、原審以不能證明被告乙○○犯罪，而諭知無罪之判決，經核並無不合，檢察官上
    訴意旨以被告乙○○與被告甲○○有犯意之聯絡與行為分擔，原審未予詳查，竟
    諭知無罪顯有違背法令之嫌云云。惟查，原審對被告乙○○諭知無罪判決之理由
    ，業已於判決書內詳細論述，並無不當，而檢察官復未舉其他積極證據以資證明
    被告乙○○確有公訴意旨所指稱之犯行，應認本件尚不能證明被告乙○○犯罪，
    檢察官此部分之上訴，尚難認為有理由，應予駁回。
據上論斷，應依刑事訴訟法第三百六十八條，判決如主文。
本案經檢察官田炳麟到庭執行職務。
中      華      民      國    九十一    年      五      月      十      日
                            臺灣高等法院刑事第十二庭
                                    審判長法  官  劉  景  星
                                          法  官  陳  博  志
                                          法  官  陳  志  洋
右正本證明與原本無異。
如不服本判決應於收受送達後十日內向本院提出上訴書狀，其未敘述上訴之理由者並
得於提起上訴後十日內向本院補提理由書（均須按他造當事人之人數附繕本）。
                                          書記官  蔡  佩  珊
中      華      民      國    九十一    年      五      月       十     日
附錄：本判決論罪科刑法條全文
刑法第二百十六條
行使第二百十條至第二百十五條之文書者，依偽造、變造文書或登載不實事項或使登
載不實事項之規定處斷。
刑法第二百十條
偽造、變造私文書，足以生損害於公眾或他人者，處五年以下有期徒刑。
